【裁判字號】    98,交聲,115
【裁判日期】    980608
【裁判案由】    聲明異議
【裁判全文】
臺灣屏東地方法院交通事件裁定         98年度交聲字第115號
原處分機關  交通部公路總局高雄區監理所屏東監理站
異  議  人
即受處分人  甲○○
上列異議人因違反道路交通管理處罰條例事件，對於交通部公路
總局高雄區監理所屏東監理站民國98年3 月6 日所為之處分（原
處分案號：屏監違字第裁82-DB0000000號）聲明異議，本院裁定
如下：
    主  文
原處分撤銷。
甲○○不罰。
    理  由
一、聲明異議意旨詳如附件聲明異議狀及答辯狀之記載。
二、按汽車駕駛人，駕駛汽車有違反本條例之行為，經交通勤務
    警察或依法令執行交通稽查任務人員制止時，不聽制止或拒
    絕停車接受稽查而逃逸者，除按各該條規定處罰外，處新台
    幣（下同）3,000 元以上6,000 元以下罰鍰，道路交通管理
    處罰條例第60條第1 項定有明文。觀諸該條例第60條於民國
    86 年01 月22日修正理由係以：對於不服執法人員之交通指
    揮或稽查者，依本條第2 項第1 款之規定處以較輕之罰鍰，
    係為建立交通執法者之權威性。惟少數違規被稽查取締者，
    不聽從執法者之制止而加速逃逸，顯然惡行較重，實有必要
    於追蹤取締或予逕行舉發後，按第63條規定予以記點爰增列
    第1 項，俾有效遏阻；復對照該條第1 項、第2 項規定，可
    知該條第1 項之適用，自須以執行交通勤務警察確有制止行
    為，且客觀上已足使駕駛人知悉，而駕駛人仍不聽制止或拒
    絕停車接受稽查而逃逸，始該當於構成要件。駕駛人若於違
    規行為持續中或甫完成時，接受警察之制止及攔停，僅係拒
    絕出示證照或表明身份時，而在警察未另制止其離去之情形
    下駛離，乃係是否構成同條第2 項第1 款不服從交通勤務警
    察之指揮或稽查之情形，合先敘明。
三、經查，本件異議人即受處分人甲○○於98年1 月13日下午7
    時25分，騎乘車牌號碼N6B-357 號機車，行經桃園縣中壢市
    ○○路與慈惠三街交岔路口處後，於沿慈惠三街直行時，為
    警攔停，表示已闖越紅燈，異議人辯稱並無上開違規情事，
    並拒絕出示證件供警方查證身分，員警遂經將異議人不服取
    締、不配合稽查之過程錄影存證，並告知倘逕自離去乃屬不
    服取締逃逸之行為，異議人仍拒不配合出示證件，於員警拍
    攝其機車車牌號碼後，便要求離去；其後員警亦未多加攔阻
    即放行，係於同日於返回派出所內查詢車籍資料後，以逕行
    舉發之方式，列載違反道路交通管理處罰條例第53條第1 項
    、第60條第1 項等法條及「1 、闖紅燈（左轉）」、「2 、
    不服攔停取締，逕行往元化路方向離去」等違規事實，並以
    車牌號碼N6B-357 號機車之所有人為舉發對象製單舉發；移
    送原處分機關後，經原處分機關於98年3 月6 日以異議人「
    駕車行經有燈光號誌管制之交岔路口闖紅燈」、「違反處罰
    條例之行為，拒絕停車接受稽查而逃逸」，援引道路交通管
    理處罰條例第53條第1 項、第60條第1 項，裁處異議人4,80
    0 元，並依同條例第63條第1 項第1 款、第3 款規定（原處
    分漏載第1 款、第3 款），記違規點數共4 點之事實，為異
    議人所不爭執，核與當日執行交通勤務之員警周浚鋒、柳家
    榕陳述相符（分別見本院第73至76頁），並有桃園縣政府警
    察局舉發違反道路交通管理事件通知單、交通部公路總局屏
    東監理站違反道路交通管理事件裁決書、現場錄影光碟譯文
    （見本院卷第6 、76、79、84至85頁）。且依上開現場錄影
    光碟顯示，異議人因是否確有闖紅燈乙事，與員警發生激烈
    爭執之期間非短，已在現場停留相當時間，且之後係因員警
    對於異議人拒不配合出示證件之行為未施予強制力，於拍攝
    機車車牌後，異議人稱：「你給我逕行取締沒有關係，好了
    沒有，照好了沒有，我可以走了吧！」，員警回稱：「沒關
    係，走！走！走！」（詳本院卷第85頁譯文內容）；足認員
    警於異議人攔停後復行離去之際，不僅別無制止，甚且可認
    為異議人係在員警認為蒐證完成而默許離去之情形下，始行
    離開。是本件員警於前揭時地執行交通勤務時，固目睹異議
    人左轉闖紅燈，然因既已予攔停，顯見異議人當時已接受員
    警之制止及攔阻而停車，並無逃逸之舉；其後亦僅係否認違
    規，且拒絕表明身分或出示證件，然並未抗拒、阻擋員警拍
    攝其機車車牌；又係在員警別無進一步制止其離開之情形下
    ，乃騎乘機車離去；即其自警方示意停車之初起至騎乘機車
    離去之期間，要無不聽制止或拒絕停車接受稽查而逃逸之情
    事；參以其本身即為車牌號碼N6B-357 號機車之所有人，此
    有公路監理電子閘門車號查詢重型機車車籍資料附卷可證（
    見本院卷第45頁），因異議人初已停車，復容由員警拍攝車
    牌畫面；苟其確有逃逸之意，大可規避攔檢，於員警示意停
    車時不予置理，甚且加速駛離，不致配合停車；縱嗣經強制
    攔停，亦會遮掩、抗拒員警拍攝其所有機車之車牌，以免員
    警可由其車牌號碼循線追查所有人即異議人，益徵其舉衡與
    上開條文所謂「逃逸」之要件並不該當。揆諸首揭說明，其
    此部分之行為應屬道路交通管理處罰條例第60條第2 項第1
    款汽車駕駛人，駕駛汽車有不服從交通勤務警察之指揮、稽
    查之違規，自無依同條第1 項裁罰之餘地。
四、次按汽車駕駛人之行為有闖紅燈或平交道；搶越行人穿越道
    ；在道路收費停車處所停車，不依規定繳費；不服指揮稽查
    而逃逸，或聞消防車、救護車、警備車、工程救險車之警號
    不立即避讓；違規停車或搶越行人穿越道，經各級學校交通
    服務隊現場導護人員簽證檢舉；行經設有收費站、地磅之道
    路，不依規定停車繳費或過磅；或經以科學儀器取得證據資
    料證明其行為違規等情形之一，當場不能或不宜攔截製單舉
    發者，得逕行舉發，道路交通管理處罰條例第7 條之2 第1
    項定有明文。是執行交通勤務之員警或依法令執行交通稽查
    任務之人員原則上應以當場舉發為原則，如欲採行影響人民
    權利義務較鉅之「逕行舉發」方式取締交通違規事件，應符
    合前開規定列舉之事由，且須客觀上存在當場不能或不宜攔
    截製單舉發之情形，方得為之，否則，其舉發程序即難謂適
    法。查本件異議人違規後，業經當場攔停，且係在員警未另
    加攔阻、制止之狀況下，騎乘機車離去，客觀上顯無當場不
    能或不宜攔截製單舉發之情形。參以：
（一）依違反道路交通管理事件統一裁罰基準及處理細則第17條
      及內政部警政署頒訂取締一般交通違規程序規定，交通勤
      務警察舉發違反道路交通管理事件，應當場查記車輛牌照
      及駕駛人之駕駛執照號碼（或身份證統一編號），如駕駛
      人經攔停後未出示或拒絕出示證件供查驗者，應詢問其姓
      名、住址，經查證屬實，即應依法舉發；如受詢問人不陳
      述其姓名、地址時，或經查證係為不實陳述時，應告知已
      違反社會秩序維護法第67條第1 項第2 款規定，依法處理
      ，並繼續查明身分後舉發。又違反社會秩序維護法案件情
      節重大，有繼續調查必要，而嫌疑人身份不明時，社會秩
      序維護法第47條規定亦賦予警察機關得令覓保；其不能覓
      保者，得暫予留置之權限。是本件舉發員警原應依上開規
      定究明違規行為人身分，並當場舉發；如認異議人違反社
      會秩序維護法第67條第1 項第2 款規定，經調查屬實，亦
      非不得移送管轄法院裁處。
（二）再者，警察於公共場所，得對於合理懷疑其有犯罪之嫌疑
      或有犯罪之虞之人，或行經警察機關主管長官因防止犯罪
      ，或處理重大公共安全或社會秩序事件而有必要者所指定
      公共場所、路段及管制站之人（即一般路檢之情形）查證
      其身分；為查證人民身分，得採取詢問姓名、出生年月日
      、出生地、國籍、住居所及身分證統一編號等，及令出示
      身分證明文件等必要措施，如以上開詢問、命令之方法顯
      然無法查證身分時，警察得將該人民帶往勤務處所查證；
      帶往時非遇抗拒不得使用強制力，且其時間自攔停起，不
      得逾3 小時，並應即向該管警察勤務指揮中心報告及通知
      其指定之親友或律師，為警察職權行使法第6 條第1 項第
      1 款、第6 款及同條第2 項、第3 項暨第7 條第1 項第2
      款、第3 款所明定。故在異議人拒絕出示證件或提供身分
      資料之情形，本件舉發員警自得依上開規定查證其身分，
      遇有抗拒時亦得合法使用強制力。另有關經查證駕駛人身
      分無誤，而其否認有違規行為，拒絕簽收者，舉發員警亦
      可依違反道路交通管理事件統一裁罰基準及處理細則第11
      條第1 項第1 款：「當場舉發者…應於填記通知單後將通
      知聯交付該駕駛人或行為人簽名或蓋章收受之；拒絕簽章
      者，仍應將通知聯交付該駕駛人或行為人收受，並記明其
      事由及交付之時間；拒絕收受者，應告知其應到案時間及
      處所，並記明事由與告知事項，視為已收受」之規定辦理
      ，自不待言。
（三）準此，本件員警執行交通勤務之際，既已將異議人攔停，
      客觀上並無當場不能或不宜攔截製單舉發之情事。縱異議
      人拒不配合出示證件、表明身分，且過程中態度惡劣、恣
      意咆哮、出言不遜、行徑乖張（詳錄影光碟），甚為可議
      ，然依上開法律規定，既已賦予員警相當程度之公權力足
      資用以究明異議人身分，其自不應於攔停異議人後，在進
      行查證身分程序時遇有阻礙，竟怠於行使公權力維持公務
      執行秩序，以昭公信，反一任漠視公務執行及公權力之異
      議人離去，又在已不合於逕行舉發要件之情形下，猶予逕
      行舉發。尤以違規之汽車駕駛人並非汽車所有人之狀況為
      例，更顯其處理不當，蓋因道路交通管理處罰條例之立法
      目的乃為加強道路交通管理、維護交通秩序、確保交通安
      全，其本質在維持行政上之秩序，達成國家維持交通秩序
      之行政目的，則對於違反該條例所規定行政上義務之行為
      人科以制裁，其性質上屬於行政罰。可知道路交通管理處
      罰條例原則上係以違反行政上義務之行為人為處罰對象，
      倘員警猶怠於行使公權力查明違規行為人身分以當場舉發
      ，卻放由違規行為人任意離去而未制止，逕於事後將原應
      由違規行為人擔負之行政責任轉嫁汽車所有人承受，實失
      公平，益見本件舉發員警之處理不僅違反道路交通管理處
      罰條例第7 條之2 逕行舉發之要件，亦與上開條例之立法
      目的相悖。
五、綜上所述，縱認異議人騎乘機車時確有行經有燈光號誌管制
    之交岔路口闖紅燈及經交通勤務警察制止時，不聽制止或拒
    絕停車接受稽查而逃逸等違規，惟因承辦員警疏未當場製單
    舉發，其事後逕行舉發，與道路交通管理處罰條例第7 條之
    2 所定要件不合；矧異議人離去現場之行為核非屬經交通勤
    務警察制止時，不聽制止或拒絕停車接受稽查而逃逸之違規
    ，詳前述；是原處分機關任意擴張「逃逸」之解釋，又將異
    議人已停車，然未配合稽查程序之行為，逕認屬「拒絕停車
    接受稽查」，混淆道路交通管理處罰條例第60條第1 項、第
    2 項第1 款之處罰範圍，其認事用法非無違誤；更未經詳查
    ，遽依不合法定程序之舉發而為裁決，洵非適法有據，應由
    本院撤銷原處分，改諭知異議人不罰。
六、至異議人於員警執行交通勤務之過程中，拒絕配合身分查證
    ，且因爭執舉發內容且而對員警有態度惡劣、恣意咆哮等行
    為，是否構成刑法妨害公務罪章、違反社會秩序維護法或其
    他法律規定，應由原舉發之警察機關秉於職權妥為查辦。
七、依道路交通案件處理辦法第20條前段，裁定如主文。
中    華    民    國    98    年    6     月    8     日
                  交通法庭      法  官  戴韻玲
以上正本證明與原本無異。
如不服本裁定應於收受送達後5 日內向本院提出抗告書狀敘述抗
告之理由抗告於臺灣高等法院高雄分院。
中    華    民    國    98    年    6     月    8  日
                                書記官  羅永隆


司法院資訊處製作；財團法人民間司法改革基金會備份。
